臺灣臺北地方法院民事判決　　　　　　　99年度訴字第3118號
原　　　告　王
　　　　　　薛萬料
　　　　　　賴麗雲
上三人共同
訴訟代理人　鄭文龍律師
複　代理人　曾伊如律師
被　　　告　中國信託商業銀行股份有限公司
法定代理人　辜濂松
被　　　告　林淑芬
共　　　同
訴訟代理人　丁中原律師
　　　　　　沈妍伶律師
複　代理人　林俊吉律師
上列當事人間請求清償債務事件，本院於民國100年3月2日言詞
辯論終結，判決如下：
    主  文
原告之訴及假執行之聲請均駁回。
訴訟費用由原告王負擔二分之一、原告薛萬料負擔六分之一，
餘由原告賴麗雲負擔。
    事實及理由
壹、程序方面：
    按訴狀送達後，原告不得將原訴變更或追加他訴，但請求之
    基礎事實同一者，或不甚礙於被告之防禦及訴訟之終結者，
    不在此限，民事訴訟法第255條第1項第2款、第7款分別定有
    明文。查，本件於民國99年7月2日起訴時之原告原為王及
    薛萬料，聲明請求：被告應連帶給付原告王新臺幣（下同
    ）131萬5,499元、連帶給付原告薛萬料36萬0,103元，及均
    自起訴狀繕本送達翌日起至清償日止，按年息5%計算之利息
    （見本院卷第2頁）。嗣於同年9月10日具狀追加賴麗雲為原
    告，並追加聲明：被告應連帶給付原告賴麗雲85萬7,189元
    ，及自追加起訴狀繕本送達翌日起至清償日止，按年息5%計
    算之利息。核其原訴與追加之訴，均係本於被告銷售連動債
    時有違其注意義務，致原告無法取回全數本金而受有損害之
    同一基礎事實而來，且亦無甚妨礙被告之防禦及訴訟之終結
    ，揆諸前揭說明，原告所為訴之追加自屬合法，而應准許。
貳、實體方面：
一、原告起訴主張：
  (一)原告於本院100年2月21日準備程序期日中，同意本件起訴事
    實悉以其所提出100年1月24日言詞辯論意旨狀所載內容為據
    （見本院卷第363頁即該日準備程序筆錄第1頁），合先敘明
    。
  (二)原告王因被告中國信託商業銀行股份有限公司（下稱中國
    信託）員林分行所屬理財專員即被告林淑芬向其不實推銷，
    稱「4182--JP1.5年臺幣投資銀行類股連動債券」（下稱418
    2連動債）為保本商品，並聲稱「基本上是保本的，有一點
    點連結投資別的，大概20萬左右是波動的，另外80萬左右是
    保本的」、「這檔最慢一年半就回來，還有機會提早出場」
    云云，遂於96年8月2日以100萬元委託被告中國信託購買418
    2連動債。嗣後，被告林淑芬又主動聯繫原告王表示有保
    本型商品要介紹予伊，原告王遂介紹有意從事保本投資之
    友人即原告薛萬料於96年8月17日一同前往銀行，經被告林
    淑芬以「4184--盧森堡2年美元精品類股連動債券」（下稱
    4184連動債）為保本商品，且公司先前做過3、4次，都4到8
    個月就出場了等情說服後，原告薛萬料即當場同意以美金3
    萬元委託申購4184連動債，原告王亦於3日後同以美金3萬
    元購買上開連動債商品。而原告賴麗雲則同為被告中國信託
    員林分行之存戶，於96年8月間接獲被告林淑芬主動以電話
    推銷4184連動債，因原告賴麗雲明確表示其現有存款不得承
    受任何虧損後，被告林淑芬仍保證：「這要跌破45%是不可
    能的，所以一定保本」等語，原告賴麗雲遂因而誤信，並分
    別於96年8月9日及同年月16日，各申購美金4萬2,000元及美
    金3萬元之4184連動債。
  (三)詎原告等人所申購之連動債於到期後，本金竟均發生嚴重虧
    損，致原告王、薛萬料及賴麗雲分別受有131萬5,499元（
    4182連動債部分：95萬5,396元＋4184連動債部分：36萬0,1
    03元＝131萬5,499元）、36萬0,103元及85萬7,189元（50萬
    0,027元＋35萬7,162元＝85萬7,189元）之損害，可見被告
    林淑芬於推銷時保證為保本型商品云云，顯為不實。再經原
    告事後探詢相關法令，始知被告於本件銷售過程中，有下列
    違法或違反其受託人注意義務之情事：
  1.被告林淑芬於推介上開各檔連動債予原告前，已明知原告王
    、賴麗雲均係家庭主婦、學歷僅國小畢業，並無投資連動
    債之經驗；原告薛萬料雖係專科畢業，警員退休，然亦不諳
    投資高風險金融商品等事實，且原告等人於投資前又再明確
    告知僅欲購買保本型商品，被告林淑芬竟仍違反原告之指示
    ，甚至訛稱為保本，致原告陷於錯誤方而同意購買上開連動
    債，可知被告林淑芬自始即具有詐欺意圖甚明。
  2.被告林淑芬於簽約時均僅交付信託運用指示書1紙，而從未
    提示各該連動債之產品條件內容說明書（下稱產品說明書）
    ，更未向原告說明其內所載相關投資風險，事後亦未交付產
    品說明書予原告留存。至原告等人於產品說明書中所留存之
    印文，實則均係由被告林淑芬自行代為用印，尚不得以此推
    認原告曾詳閱該說明書之內容。
  3.被告於銷售上開連動債前，未對原告等人確實進行風險屬性
    之調查，任被告林淑芬擅自填寫風險屬性分析書，並據前揭
    不實資訊認定原告之投資屬性均為「積極型」，而推介非保
    本型商品予不適於承擔該風險之原告，致原告受有如聲明所
    示之損害。
  4.又於4184連動債之參考市值跌破下限70%時，被告均未主動
    通知原告等人。而被告中國信託雖曾按月寄發對帳單予原告
    薛萬料及賴麗雲2人，然被告中國信託係直至97年6月份以後
    ，始在所提供之對帳單上揭露產品淨值、參考報酬率及到期
    保本率為不保本型商品等字樣，在此之前之綜合月結單則僅
    列出投資標的、投資本金、已發放之累積配息金額及投資始
    日等資訊，足見被告未於上開各檔連動債發生風險變化時適
    時通知原告，並使原告因而未能取回投資本金。是被告自應
    就上開行為對原告所受損害負賠償責任。
  5.基上，被告前揭刻意訛稱為保本商品、未提供產品說明書供
    原告閱覽、未於投資前確實調查原告風險屬性及未適時通知
    上開連動債風險變化情形等行為，除已構成民法第184條第1
    項後段之侵權行為外，亦違反信託業應負之義務及相關行為
    規範、中華民國信託業商業同業公會會員辦理特定金錢信託
    業務資訊揭露一致性規範、銀行辦理財富管理業務應注意事
    項、銀行辦理財富管理業務作業準則及銀行辦理衍生性金融
    商品業務應注意事項等相關金融法令之要求，而構成民法第
    184條第2項所稱之違反保護他人之法律，被告中國信託自應
    依同法第188條規定為其受僱人之侵權行為負連帶賠償責任
    。又兩造間係簽訂信託契約，約定由被告中國信託受託申購
    上開連動債，其既自原告受有報酬，依法即應負善良管理人
    注意義務，其竟未依前揭各項法令所定之內容善盡其受託義
    務，亦應依債務不履行法律關係就原告無法取回全數投資本
    金之損害負責。為此，爰依民法第184第1項後段、第2項、
    第188條、第227條、第544條及信託法第23條等規定提起本
    訴等語。
  (四)並聲明：1.被告應連帶給付原告王131萬5,499元，及自起
    訴狀繕本送達翌日起至清償日止，按年息5%計算之利息；2.
    被告應連帶給付原告薛萬料36萬0,103元，及自起訴狀繕本
    送達翌日起至清償日止，按年息5%計算之利息；3.被告應連
    帶給付原告賴麗雲85萬7,189元，及自追加起訴狀繕本送達
    翌日起至清償日止，按年息5%計算之利息；4.願供擔保請准
    宣告假執行。
二、被告則以：
  (一)原告王自93年於被告中國信託員林分行開戶時起，即陸續
    投資金融商品，其中包括9檔連動債、3檔投資型保單及4檔
    基金，顯非如其自稱向來均採保守型投資。且原告等人於申
    購前，均不曾向被告林淑芬表示僅欲購買保本商品，原告王
    更從未於獲利時告知被告林淑芬以後不要介紹本金會波動
    之商品予伊，原告主張上情，除與事實不符外，亦與常情有
    違，殊難採信。
  (二)再者，被告林淑芬向原告等人推介上開各檔連動債時，除交
    付信託運用指示書外，另有提供產品說明書，配合口頭說明
    各該商品之條件、產品內容、相關風險及為不保本商品等意
    旨，於申購後2、3天，亦有通知原告至分行領取各該產品說
    明書。原告否認上情，自應先就未提供產品說明書此一變態
    事實負舉證責任。且衡諸原告王亦自承先前委託被告林淑
    芬購買其他連動債時，均有收受產品說明書，且其中不乏不
    保本商品，因此實難想像被告林淑芬於本件交易中何有刻意
    不交付之理由。而依上開產品說明書所示，4182連動債之產
    品說明書於第1頁即以反黑方式載明「本債券為不保本型債
    權，委託人到期時有可能100%損失原始投資本金」、第5頁
    及第6頁亦分別有以反黑及放大字體標明「委託人（兼受益
    人）已充分了解本投資商品於到期時存在100%損失原始投資
    之風險」、「發行機構不提供100%本金之保證，亦不保證產
    品到期及最低收益率。…並損失其100%原始投資本金」等字
    樣；4184連動債之產品說明書亦於第1頁及第4頁明確揭露該
    商品為不保本型債券，有可能損失100%原始投資本金之旨趣
    。原告等人既已於產品說明書上用印，且揆諸該等記載內容
    要屬簡要明確，可知原告對於該等記載所揭示之投資風險絕
    無諉為不知之理。況原告等人對被告林淑芬提出詐欺告訴後
    ，亦已經檢察官調查認無施用詐術而為不起訴處分，由此益
    徵被告確無原告所指摘刻意訛稱為保本商品、或故意不交付
    產品說明書以隱匿相關投資風險之事實甚明。
  (三)再者，原告於投資前均曾進行風險屬性分析，且分析結果均
    為「積極型」，可知被告林淑芬推介渠等購買「成長型」，
    並未逾越原告等人可承擔風險之程度及範圍。
  (四)又原告雖稱被告於97年6月份以前所寄發之對帳單上，並未
    揭露產品淨值或參考投資報酬率等項目，而認被告未盡風險
    告知義務，然此係因連動債之連結標的較諸一般金融商品複
    雜，且須依國外交易所報價以計算產品淨值，故難於短時間
    內提供最新、最正確之資訊，為避免寄送對帳單時所揭露之
    參考市值，與投資人收到對帳單當日之實際參考市值可能出
    現落差，影響投資人之判斷，故在向來銀行實務上，均會於
    網站上提供客戶最新之報價資料，被告中國信託亦係採此方
    式揭露產品風險變化情形。乃至「中華民國信託業商業同業
    公會會員辦理信託業務交易報告書及對帳單應行記載事項一
    致性規範」於97年7月17日修正施行後，始有明確法源強制
    銀行應揭露產品淨值等資訊，而被告中國信託亦旋於97年7
    月份之對帳單上配合法令要求而開始揭露委託投資商品之參
    考市值、參考損益及參考報酬率等項目。是原告以97年6月
    份以前之對帳單均未揭露，指摘被告中國信託有未充分報告
    風險之情事云云，實委無足採。
  (五)至原告又主張被告未於4184連動債淨值跌破70%時主動通知
    原告一節，明顯與事實不合，此有被告97年1月3日所寄發之
    訊息通知函及同年月28日寄發之下限觸及通知書予原告薛萬
    料及賴麗雲之紀錄可證；而原告王因於開戶時即同意列為
    保密戶，自無通知之必要，被告就此並無何等違法可言。又
    倘原告之主張係認被告中國信託負有隨時通知商品風險變化
    之義務，亦應由原告先行提出其法律依據，然原告迄今均未
    能具體說明該項義務規範，本已難認有據。況影響連動債之
    風險及價值之因素眾多，且金融市場日有變化，苟認債券之
    價值一有變化，即須主動通知信託人，實不免過苛。且被告
    林淑芬於申購後，均有以電話向原告報告投資商品配息及本
    金損益情形，而原告等人得上網查詢最新產品報價，亦已如
    前述，則原告猶稱被告未善盡風險報告義務，實屬無稽。
  (六)而原告復以「銀行辦理衍生性金融商品業務應注意事項」為
    據，主張被告有違反保護他人之法律或違反受託人注意義務
    之情事，然該注意事項之適用範圍，應以銀行「自為」該衍
    生性商品之發行機構者為限。本件被告中國信託僅係受託代
    為購買外國發行機構所發行之連動債商品，並非自為募集或
    發行，自無前揭注意事項適用之餘地，是原告此部分主張，
    亦顯然無據。
  (七)況縱認原告之主張為有理由，原告薛萬料及賴麗雲至遲已於
    97年1月間收受上開淨值跌破70%及下限觸及事件通知書時，
    即得知悉所申購商品並非保本型連動債，然渠等分別遲至99
    年7月2日及同年9月10日始提起本訴，其侵權行為損害賠償
    請求權應已罹於時效而消滅。且原告所得請求之金額亦應扣
    除各原告已領得之配息，原告逕以投資本金扣除贖回金額之
    結果認定損害金額，應非實在等語置辯。
  (八)並聲明：1.原告之訴及其假執行之聲請均駁回；2.如受不利
    判決，願供擔保請准免為假執行。
三、兩造不爭執之事項：
  (一)被告林淑芬為被告中國信託員林分行之理財專員，原告均係
    因被告林淑芬之推介而購買上開連動債。
  (二)原告王係先於96年8月2日，以100萬元申購4182連動債，
    再於同年同年月20日，另以美金3萬元申購4184連動債。而
    於此之前，原告王亦曾因被告林淑芬之推薦而購買其他連
    動債商品，且包括不保本型連動債在內。
  (三)原告薛萬料係於96年8月17日，以美金3萬元申購4184連動債
    。
  (四)原告賴麗雲則係分別於96年8月9日及同年月16日，各以美金
    4萬2,000元、3萬元申購4184連動債。
  (五)卷附各該連動債之產品說明書、風險屬性分析表及信託運用
    指示書上所留存原告等人之簽名及印文均屬真正。
四、然原告另主張：被告林淑芬於推介上開連動債時均向原告訛
    稱所申購者乃保本型商品，並刻意不提供各連動債之產品說
    明書予原告閱覽，致原告等人均誤信而同意申購；被告林淑
    芬於締約前亦未確實瞭解原告之投資屬性，即推薦原告申購
    不保本之高風險產品；於申購後，被告僅提供未揭露產品淨
    值或參考報酬率之對帳單予原告薛萬料及賴麗雲，原告王
    更從未收受被告寄發之對帳單；且於4184連動債淨值跌破70
    %時，被告亦未主動通知原告，致渠等均無從判斷是否應提
    前贖回因而受有上開損害等情，則為被告所否認，並以前揭
    情詞置辯。是本件所應審究者厥在於：(一)被告辯稱原告薛萬
    料及賴麗雲之侵權行為損害賠償請求權均已罹於時效一節，
    是否可採？(二)被告林淑芬於推介時有無向原告訛稱上開連動
    債為保本型商品，並刻意不交付產品說明書以遂其詐欺之目
    的？(三)被告於締約前，是否業已充分瞭解原告等人之投資屬
    性，並據以推薦適於其風險承擔能力之連動債商品？(四)被告
    於受託申購上開連動債後，有無善盡其風險報告義務？其未
    於97年6月份以前之對帳單上揭露產品淨值或參考報酬率之
    行為，是否合乎相關法令及契約所定之要求？茲分述如下：
  (一)原告薛萬料及賴麗雲之侵權行為損害賠償請求權並未罹於時
    效：
    按因侵權行為所生之損害賠償請求權，自請求權人知有損害
    及賠償義務人時起，2年間不行使而消滅，民法第197條第1
    項前段固有明定。然被告辯稱原告薛萬料及賴麗雲至遲已於
    97年1月間即知悉損害發生，無非係以渠等曾於該時接獲產
    品淨值跌破70%及發生下限觸及事件之通知為憑。而查，是
    否有前揭情事發生，實僅涉及連動債產品之期中價值變化，
    投資人固可藉以判斷是否提前贖回，惟倘未提前贖回或發生
    提前到期事件，則所得返還本金仍依到期時連結標的之表現
    而定，此亦為前揭通知書所明載（見本院卷第97、99頁）。
    故上開原告2人縱已於97年1月間收受前揭通知，亦非當然已
    知悉產品到期時無法取回全數本金，自難認已知有損害，是
    被告辯稱渠等已不得再行使上開請求權云云，即非有據，合
    先敘明。
  (二)被告林淑芬於推介時並未違反原告之指示，或刻意訛稱為保
    本型商品，亦已充分說明上開連動債之相關投資風險：
  1.原告雖屢稱：被告林淑芬明知渠等僅欲購買保本型商品，竟
    仍違背指示，甚至刻意訛稱上開連動債為保本型商品，致伊
    誤信因而同意申購云云，而認被告應依侵權行為或債務不履
    行規定負損害賠償責任，惟為被告所否認。經查：
  (1)被告林淑芬向原告王推介4182連動債時，係稱：「基本上
    是保本的，有一點點連結投資別的，大概20萬左右是波動的
    ，另外80萬左右是保本的」等語，為原告王所自陳，並經
    證人即王之姐王孔雀到庭為相同證述（見本院卷第285頁
    反面即100年1月10日準備程序筆錄第4頁）。可知縱依原告
    王自己之主張，被告林淑芬於銷售過程中亦未保證所投資
    本金絕無波動之可能，反已明確表示其所申購之4182連動債
    「有20萬元左右是波動的」，是原告王猶稱其因而誤信為
    百分之百保本商品，顯屬無稽。原告王雖又稱：其係專職
    家庭主婦，學歷僅有國小畢業，於本件投資前對連動債商品
    之風險毫無所知，僅欲投資百分之百保本商品，在96年7月
    間因投資「佳迪福-靈活100」連動債獲利後，始經被告林淑
    芬告知是會獲利之商品係因本金會波動，當時即明確表示以
    後不願再購買本金會波動之連動債等語。果爾，則原告王
    經被告林淑芬告知4182連動債大概有20萬元部分是會波動的
    等語後，理應拒絕接受該類本金會波動之商品，然其竟仍同
    意購買4182連動債，實有矛盾，足見原告王是否曾向被告
    林淑芬表示僅欲購買保本型商品，顯非無疑。況原告王所
    稱上情，亦核與原告王先前早於93年起，即有多次委託被
    告中國信託申購其他連動債商品之紀錄，申購項目近10筆，
    且各次均有獲利，其中更不乏有贖回金額較投資本金為低之
    情形等情明顯不符，此有原告王之投資產品明細表在卷可
    稽（見本院卷93頁），堪認原告王對於部分連動債商品類
    型並非保本，可能須承受獲利所伴隨之風險，包括於到期時
    無法依投資金額全數贖回之風險在內，均應知之甚詳，且亦
    非絕無投資此類非保本型連動債商品之意願，由此益徵被告
    辯稱原告王未曾表示僅欲購買保本商品，且係於瞭解4182
    連動債為非保本型連動債後同意購買一節，並非全然虛妄。
    至原告王雖又聲請傳喚證人即曾於96年10月24日陪同王
    至銀行找林淑芬之巫惠萍為證，並經證人巫惠萍到場陳證：
    王有向其說過先前所投資的都是保本商品、並曾經提示自
    己之存摺予其看過，其看得出來王確實買的都是保本型商
    品等情（見本院卷第196頁反面即99年11月26日準備程序筆
    錄第2頁以下），然其無非僅係基於原告王自己所為之表
    示，及依存摺所示每月均有固定配息等事實推認上情，而非
    本於親身見聞對於該等商品有所瞭解，自難以此遽為有利於
    原告之認定，併予說明。
  (2)次查，原告王及薛萬料雖稱渠等係於96年8月17日前往被
    告中國信託員林分行找被告林淑芬，經原告薛萬料表明要和
    王一樣買保本型商品後，被告林淑芬即推薦4184連動債，
    並稱：這檔公司做過3、4次，每次都是4到8個月就出場等語
    ，故上開原告2人即誤信4184連動債乃保本型商品並先後購
    買。然除原告王先前所投資者並非均為保本型商品，且亦
    非毫無購買非保本型商品之意願等情，已如前述外，上開原
    告2人復未能就其確曾向被告林淑芬表明上情，及被告林淑
    芬竟猶違反其指示，甚至刻意訛稱4184連動債為保本型商品
    等有利於己之事實舉證以實其說，依主張被詐欺而為表示之
    人，應就此項事實負舉證責任之原則（最高法院44年台上字
    第75號判例意旨參照），即無從認定被告林淑芬確有其所指
    摘之詐欺情事。是上開原告2人此部分主張，亦難認為有據
    。
  (3)又原告賴麗雲主張其係因被告林淑芬曾向其保證：「這（指
    4184連動債之淨值）要跌破45%是不可能的，所以百分之百
    保本」，因而誤信該連動債為保本型商品而投資，然倘上情
    為真，則細繹該等文義，亦足見被告林淑芬確已說明該商品
    淨值可能波動；且依反面解釋，更可知悉倘淨值跌破45%即
    可能導致不保本之結果發生。而此與4184連動債即係以55%
    ×期初價格為下限價格，如任一連結標的之正式收盤價曾低
    於下限價格，則到期時即不會返還全數投資本金等條件為其
    產品內容間亦稱相符（見本院卷第182頁、183頁），堪認即
    依原告之主張，被告林淑芬實已將上開商品有本金可能波動
    、到期不保證百分之百償還本金及下限價格為45%等重要產
    品條件詳加說明，並無何等隱匿風險之情事。又影響金融商
    品價值之因素不一而定，舉凡產業前景、市場資金流向、利
    率及匯率均可能造成產品價值波動，故投資任何金融商品，
    除非由發行機構或另有保證機構保證到期可百分之百取回本
    金，否則均具有一定投資風險，此乃周知之事實，本無待言
    。被告林淑芬已向原告賴麗雲說明所申購者乃不保本商品之
    事實，既堪認定，則縱使被告林淑芬曾提供其個人意見判斷
    該檔商品之淨值要無跌破45%之可能，依前揭說明，具一般
    理性之人通常亦不致即因此陷於誤認，而當然與所謂保本商
    品等觀，視前述投資風險為無物。因而，原告賴麗雲指陳被
    告林淑芬係以訛稱為保本商品之方式，致其誤信而購買上開
    連動債云云，亦無足採。
  2.況且，被告林淑芬辯稱其於原告等人購買上開連動債前，均
    有提供各該連動債之產品說明書，其內即有載明各該商品均
    屬不保本商品，且關於連結標的、配息方式、下限價格、提
    前到期事件及相關風險等事項，亦載有明確說明，其並有配
    合口頭一頁頁說明，時間長達約1個多小時等情，業據其提
    出其當時持以向原告說明之產品說明書各1份為證。徵諸418
    2連動債之產品說明書中，確於第1頁即以反黑方式載明「本
    債券為不保本型債權，委託人到期時有可能100%損失原始投
    資本金」、第5頁及第6頁亦分別有以反黑及放大字體多處標
    明「委託人（兼受益人）已充分了解本投資商品於到期時存
    在100%損失原始投資之風險」、「發行機構不提供100%本金
    之保證，亦不保證產品到期及最低收益率…並損失其100%原
    始投資本金」等字樣（見本院卷第21頁至第25頁）；4184連
    動債之產品說明書亦於每一頁明確揭露該商品為不保本型債
    券，有可能損失100%原始投資本金之意旨（見本院卷第36頁
    至第40頁），及各該產品說明書上均留存有原告等人不否認
    真正之簽名，且該等簽章乃均緊鄰「委託人（兼受益人）茲
    聲明已於合理期間充分審閱且接受前述產品條件內容說明及
    投資風險」等事實以觀（分見本院卷第35頁、40頁、第109
    頁反面、第186頁反面），堪認原告等人於簽署時即已查悉
    前揭記載，原告既仍同意於該處簽章，可見上開記載之內容
    確然屬實。是被告辯稱於締約前曾提供產品說明書，並詳細
    解釋相關內容，並非如原告主張有刻意隱匿風險，或佯稱為
    保本商品等節，即非全然無據。
  3.原告雖又以：上開印文均係被告林淑芬所代蓋，且被告林淑
    芬取得交付之印章後，即離開原告所在之VIP室約10分鐘，
    事後即僅交付信託運用指示書1紙並交還印章，故不得逕以
    產品說明書上留存有原告印文即推認原告對上載內容均已知
    悉等語，否認被告林淑芬所稱其均是在原告面前用印，且當
    場用畢即還等情。惟被告既已提出經原告蓋印並載明已確認
    接受產品條件說明等意旨之產品說明書為證，則原告另主張
    上開非常態事實，自應由原告就此負舉證責任以推翻上開認
    定。而查，原告無非係以證人王孔雀曾到庭為相同內容之證
    述為憑（見本院卷第286頁即100年1月10日準備程序筆錄第3
    頁），然衡諸證人王孔雀乃原告王之姐，且自身亦同為向
    被告林淑芬購買連動債後受有損害之人，其證言是否全然中
    立而無偏頗，已非無疑。且原告及證人王孔雀所稱之情節，
    亦與一般人交付印章並授權他人使用時，因慮及此舉風險甚
    鉅，通常均不至於對代理人之使用目的全未聞問之情狀有異
    ，況原告等人當日均有親自前往銀行，本無由被告林淑芬代
    為用印之必要；縱因信任而授權代為用印，又何須離開VIP
    室而不當面蓋印，原告竟未察有疑，此實殊難想像。尤依原
    告王所言：其先前委託被告林淑芬申購連動債時，被告林
    淑芬均有交付產品說明書，後始改稱銀行內部作業變更，只
    有信託運用指示書1紙予以搪塞，可知原告王對於產品說
    明書內應載有前揭相關產品條件及風險注意事項應甚為瞭解
    ，對照原告所收執之信託運用指示書僅載有信託金額及手續
    費，前揭其餘重要交易事項則均付之闕如；原告王既稱自
    己對於保本或不保本、本金會否波動極其重視，其自無僅憑
    被告林淑芬片面搪塞現在只有一張指示書云云，即輕易取信
    之理，然原告王於受有本件損害前，竟均未向被告提出異
    議或要求提供相關風險訊息，益徵原告主張被告均未交付產
    品說明書以供其閱覽等情，應非屬實。
  4.又被告林淑芬於締約後是否確有交付產品說明書予原告收執
    ，尚與原告投資之決定無關；而被告既已於締約前即依產品
    說明書內容告知相關產品條件及投資風險，則原告對於申購
    後是否可提前贖回及下限價格為若干等事實，顯非全然不知
    ，可見原告事後是否受有虧損，亦與被告未交付產品說明書
    一事無涉。是原告以此請求被告賠償其損害，洵無理由。
  5.基上，可知被告林淑芬並未向原告不實說明所申購商品為保
    本型連動債，亦有提供產品說明書予原告審閱並用印確認，
    復依產品說明書內已多有以醒目字體標明「不保本」之意旨
    以觀，足認原告於收受該份產品說明書時，實無待仔細研讀
    評估、或尚有賴於充分之智識或投資經驗，即可輕易瞭解所
    投資之連動債商品並非由被告中國信託保證到期百分之百返
    還本金。則原告主張被告未提供產品說明書以說明投資風險
    ，被告甚至訛稱為保本型商品以俾說服原告購買云云，尚與
    事實不符；其以上情指摘被告就此應負侵權行為或債務不履
    行之損害賠償責任云云，即為無據。
  (三)被告中國信託於締約前即已知悉並評估原告風險承擔之能力
    ：
    按信託業辦理特定金錢信託投資國外有價證券業務，應建立
    商品適合度政策，瞭解客戶及各該產品之風險等級，俾依據
    客戶風險之承受度提供適當商品，此為信託業辦理特定金錢
    信託投資國外有價證券業務應遵守之事項第2點所明揭，固
    堪認屬受託人應負注意義務之內涵之一。然查，被告中國信
    託業已提出原告王、薛萬料及賴麗雲3人分別於95年9月11
    日、96年8月17日及96年1月15日所簽立之「客戶開戶資料表
    暨風險屬性分析表」（下稱風險屬性分析表）各1紙為據（
    分見本院卷第101頁、第104頁、第193頁），且前揭文件上
    「立約人親簽」欄內所留存簽名為真之事實，亦為原告所不
    爭，堪認被告中國信託於受任申購各該連動債前，確曾對原
    告進行風險承擔能力之測試。依分析結果所示，原告等人之
    風險投資屬性均為積極型，可見被告中國信託據此推薦4182
    、4184連動債等風險等級為成長型之商品予原告（分見本院
    卷第21頁、第36頁），要難謂有何違反前揭規定或其善良管
    理人注意義務之情事。至原告另稱上開風險屬性分析表均係
    由被告林淑芬擅自填寫，原告僅有依指示於簽名欄內簽名而
    已一節，雖與證人王孔雀到庭證述：其曾陪同王前往銀行
    找林淑芬，當天僅有看到林淑芬給王簽兩張文件，其一即
    為風險屬性分析表（經提示確認為本院卷附被證4第1頁之文
    件），然王簽名時，該文件上所有欄位均仍為空白等詞互
    符一致（見本院卷第285頁反面即100年1月10日準備程序筆
    錄第4頁以下），然除證人王孔雀之憑信性尚容有疑，已如
    前述外，其所證稱前往銀行之日期乃96年8月2日，亦核與卷
    附被證4所示之風險屬性分析表係於95年9月11日作成之事實
    顯然矛盾（見本院卷第102頁反面），益徵其證言實不足為
    採。此外，原告既未能提出其他證據證明上開風險屬性分析
    表非由原告所填，則其以前詞指陳被告有該違反法令或受託
    義務之情事云云，亦難逕予採信。
  (四)被告中國信託於原告申購上開連動債後，已善盡報告義務及
    風險告知義務：
  1.原告主張被告中國信託於兩造締約後，未善盡其風險報告義
    務一節，係以被告中國信託於97年6月份以前所寄發之對帳
    單均未揭露產品淨值及參考報酬率等重要事項，及其亦未在
    上開連動債淨值跌破70%時立即主動通知原告，致原告無從
    判斷是否提前贖回以避免損害發生等語為據，惟為被告所否
    認。
  2.而查，被告中國信託於97年6月份以前所寄發之對帳單並未
    揭露產品淨值及參考報酬率等資訊，直至同年7月份起始予
    增列之事實，固為兩造所不爭，並有對帳單在卷足憑（見本
    院卷第19、20頁），而堪信為真。然以連動債之商品特性而
    言，其為有一定期間之投資標的，以其投資標的之高額收益
    為獲利來源，非如基金投資以買進、賣出之轉手價差為獲利
    來源，因此連動債之投資均約定持有至到期日，未到期前回
    贖之任何報價不代表國際上磋合之交易價格，亦無法反應真
    實交易價，受託投資連動債之銀行因事實上無法就該連動債
    之損益狀況即時向投資人為報告，故常見有不於對帳單上揭
    露，而係改於網站揭露或請客戶逕向理專詢問最新參考報價
    以為間接之揭露方式。而此於金管會於97年4月25日提出「
    金融商品銷售業務自律規範」修正案、並於同年月7月17日
    施行前，實務上尚查無其他有如該修正後自律規範第18條第
    3款第4目要求受託銀行應於對帳單中揭露系爭債券之最近參
    考價格之相關法令，足見被告中國信託於97年6月份以前寄
    發此類對帳單時，尚難認有何違反法令之情事可言。就本件
    而論，被告中國信託所寄發之對帳單上雖未揭露產品淨值，
    然亦同時載明：「最新報價請至中國信託個人金融網（http
    ://consumer.chi natrust.com.tw）查詢參考報價，路徑為
    : 個人金融/基金/信託/結構型產品/連動債券產品資訊及參
    考報價或者洽本行理財專員」等字樣（見本院卷第20頁），
    堪認被告中國信託已提供網站或專業人員等方式，使投資人
    能即時查詢連動債之最新參考報價，並無隱匿或消極不使投
    資人得悉該項資訊之情事。而依當時法令，既未明確要求應
    於對帳單上以書面為之，則被告中國信託以上開方式揭露資
    訊，自無不當。況且，果原告確實認為產品淨值對其是否提
    前贖回之判斷有重大影響，則其發現相關資訊未於對帳單中
    揭露時，自無不依前揭說明積極詢問之理，可見該項資訊之
    揭示與原告未能提前贖回一事間究否具備因果關係，亦非無
    疑。綜上，原告以被告中國信託所寄發之對帳單尚不足使原
    告瞭解產品價值之變化，構成違法及違反受託義務之事由一
    節，應不足採。
  3.至原告一再否認被告中國信託於4184連動債淨值跌破70%後
    曾主動通知一事，然此業據被告提出4184連動債淨值跌破70
    %事件通知函（下稱系爭通知函）、寄發通知函名單、作業
    通知單及特約郵件郵費單等件附卷為證。依前揭寄發通知函
    名單所示，寄發對象欄中確有與原告薛萬料及賴麗雲身分證
    統一編號相符之記載（分見本院卷第346頁、第352頁），且
    其上所載非保密戶人數1,272人亦與被告中國信託委由景峻
    實業股份有限公司（下稱景峻公司）97年1月11日特約郵件
    郵費單上記載人數為1,272人之事實相符（見本院卷第349頁
    ），足認被告中國信託辯稱其訊息通知函之寄發作業，係由
    負責人員以電腦列出應寄送通知之客戶名單，再將前述應寄
    送名單及通知函委外交由景峻公司裝封並透過郵局寄送至各
    客戶自行留存之通訊地址等情，要非虛妄。復參以原告薛萬
    料及賴麗雲均不否認曾自被告中國信託按月收受對帳單，足
    見被告中國信託內部建置之通訊地址資料應為無誤，上開原
    告2人猶稱未能收受系爭通知函，即應舉證以明其說，否則
    自難採憑。
  4.至於被告中國信託固自承並未寄送系爭通知函予原告王，
    惟亦辯稱此係因原告王於開戶時即自行列為保密戶，依其
    公司內部作業要點，即無須再以寄發書面文件向原告王報
    告產品損益狀況之必要，並提出王設定保密戶資料1紙為
    證（見本院卷第345頁），尚堪採信。且原告王亦自承當
    初是因為不想讓其配偶知道其有購買連動債等語（見本院卷
    第393頁反面即100年3月2日言詞辯論筆錄第2頁），足證原
    告於自行設定為保密戶時，確有不欲被告中國信託將相關投
    資損益明細或如系爭通知函之相關產品風險報告通知文件寄
    送至其住所之動機，益徵被告辯稱一旦客戶設定為保密戶即
    不再寄發紙本文件等情，洵無不合理之處。而原告王雖未
    能收受前揭紙本文件，然仍得於被告中國信託網站獲得同上
    產品損益狀況之相關資訊；縱認原告王自稱不懂上網等詞
    為真，其亦非不得直接詢問理財專員即被告林淑芬以瞭解其
    投資損益。是被告中國信託既已提供其他方式揭露產品風險
    變化資訊，自難徒憑被告中國信託未寄發系爭通知函予原告
    王，即逕認該行有何違反其風險報告義務之情事。
  5.是以，被告中國信託於原告申購上開連動債後，確已以寄發
    對帳單、系爭通知函予原告，或於網站上揭露最新產品淨值
    及損益狀況，並提供由被告林淑芬專人諮詢之服務，則原告
    仍指稱被告中國信託有前揭未盡風險報告義務等情，顯與事
    實不符，難認有據。
五、綜上所述，被告於推介上開各檔連動債時，既已依法提供清
    楚載明投資內容、標的及風險之產品說明書等相關契約文件
    予原告，並對原告進行風險承擔能力之評估，則原告對於該
    項投資可能虧損本金，進而發生虧損等情，自應知悉甚詳，
    其仍決定信託被告中國信託進行投資，即應自負風險責任，
    對風險實現所生之投資虧損，自行承擔。而被告中國信託於
    原告申購上開連動債後，又已定期寄發對帳單或提供網站、
    專員以供諮詢，亦堪認已善盡其受託人之注意義務，原告尚
    不得主張該等虧損係因被告之違法或違約行為所引起之損害
    。從而，原告依民法第184條第1項後段、第2項、第227條、
    第544條、信託法第23條等規定，請求被告應連帶給付原告
    王131萬5,499元、原告薛萬料36萬0,103元，及均自起訴
    狀繕本送達翌日起至清償日止，按年息5%計算之利息；被告
    應連帶給付原告賴麗雲85萬7,189元，及自追加起訴狀繕本
    送達翌日起至清償日止，按年息5%計算之利息，均屬無據，
    不應准許。又原告之訴既經駁回，其所為假執行之聲請即失
    所附麗，併予駁回之。
六、本件事證已臻明確，兩造其餘攻擊防禦方法及所提證據，核
    與本件判決結果不生影響，爰不另一一論述，併予敘明。
七、訴訟費用負擔之依據：民事訴訟法第78條、第85條第1項但
    書。
中    華    民    國    100    年    3    月    30    日
                  民事第三庭   審判長法  官  郭美杏
                                     法  官  曾益盛
                                     法  官  吳若萍
以上正本係照原本作成。
如對本判決上訴，須於判決送達後20日內向本院提出上訴狀。如
委任律師提起上訴者，應一併繳納上訴審裁判費。
中    華    民    國    100    年    3    月    31    日
                                     書記官  劉英權